最高法院刑事判決　　　　　　　　　　　　　　　八十七年度台上字第二四○五號
　　上　訴　人　甲○○
右上訴人因殺人案件，經台灣高等法院中華民國八十七年三月二十日第二審更審判決
（八十六年度上重更(二)字第九二號，起訴案號：台灣板橋地方法院檢察署八十四年度
偵字第一七九六六號）後，依職權逕送審判，視為被告已提起上訴，本院判決如左：
    主  文
原判決撤銷，發回台灣高等法院。
    理  由
本件原判決認定上訴人甲○○於民國八十四年九月十日凌晨，因其同居女友李明香晚
歸而與李女起爭執，李女負氣出走，於同年月二十八日至台北縣三重市○○○路四十
四號二樓如仙群髮廊擔任美髮助理，並暫住上開髮廊之員工宿舍。嗣上訴人知悉後欲
重修舊好，先後邀李明香返回其上開住處同居遭拒，復又探知李明香已結交新男友莊
博顯，上訴人因受莊博顯之電話嚇阻不得再與李明香往來，乃於八十四年十月七日十
六時許，先後四次撥電話至如仙群髮廊欲找李明香談判，分別由李明香之同事林玉蘭
、黃小通、鄭文芳接聽電話，然均告以李明香在工作中無暇接聽等語，上訴人感情受
創，復屢屢遭拒蒙辱，憤怒難遏，其明知該店於營業時間內有員工及顧客多人，縱火
有致人死亡之可能，竟仍罔顧，基於殺人之故意，決意放火燒燬如仙群髮廊，先攜其
所有塑膠桶一只，騎乘車牌ＦＪＷ－九一五號重型機車至台北縣三重市○○路、自強
路口之忠孝加油站購買新台幣（下同）五十元之高級汽油裝於塑膠桶中，並於自強路
旁拾得之六只空啤酒瓶，攜往三重市○○路○段、溪尾街旁之停車場，將汽油分灌於
六只空啤酒瓶內，瓶口塞布條作為引線而製成汽油彈六枚（非屬槍砲彈藥刀械管制條
例之彈藥），返回其上開住處取出數日前已預購之西瓜刀一把，一同放入其所有保齡
球球袋，再騎乘車牌ＦＪＷ－九一五號重型機車，於同日十七時三十分許逕至如仙群
髮廊門口，見店內有員工莊美玲、李佳卉、丁珍、李明香、林玉蘭、黃小通、葉雲
泉及顧客陳玉萍、劉秀英、陳美瓊、陳雅雯等人，上訴人先以自有打火機點燃一枚汽
油彈，擲入店內大廳引爆起火，再丟入一枚汽油彈，致引起店內大廳火勢迅速延燒，
因而將現有人所在之如仙群髮廊建築物內之內部裝潢、鏡台、桌椅及家具等物品燒燬
，燃燒面積約六十平方公尺，主要燃燒處所為該建物二樓臨馬路之理燙場所，並未延
燒至其他處所，該建物之構成部分並未喪失其效用，並致顧客劉秀英受有二度至三度
之燒燙傷，佔體表面積百分之八十，員工丁珍之右上肢及兩側下肢受有深二至三度
之灼傷，佔體表面積百分之二十四，顧客陳美瓊及員工葉雲泉手部輕微灼傷；上訴人
丟擲汽油彈後，復基於其初殺人之犯意，接續持西瓜刀進入如仙群髮廊店內尋李明香
行兇，首先遇見在店內大門附近之陳玉萍，誤為李明香，即揮刀砍殺陳玉萍左肩一刀
，因陳玉萍被砍而轉動身體，致受有左前臂割傷、左肩胛脊部割傷且深及肌肉、肩胛
脊，嗣上訴人發覺係誤認後而罷手；繼而發現李明香與林玉蘭、黃小通逃往後陽台，
復追至後陽台，仍出於其初殺人犯意，持刀向李明香揮砍，因李明香閃避後退而砍及
在其身旁之林玉蘭之左手臂一刀，致林玉蘭左手臂受有長約十一公分深及肌肉層之割
傷，嗣再朝李明香頭、頸、背、肩部及四肢各部位猛砍，並口喊「給你死」等語，致
李明香顏面、頭皮、頸部、左背部、左前臂及兩手、兩側下肢多處裂傷、多處上肢肌
腱、肌肉斷裂、肩胛骨骨折及因火勢延燒致兩側下肢二至三度灼傷。經李明香哀求「
我會死啦」，乃罷手轉身逃離現場；員工李佳卉、莊美玲躲入店內浴廁避難，被濃煙
嗆入而窒息死亡；黃小通、葉雲泉、陳美瓊、陳雅雯因及時逃離現場，丁珍、劉秀
英、陳玉萍、林玉蘭及李明香經送醫急救，始免於難。嗣經台北縣警察局三重分局消
防分隊迅速趕往將火撲滅，並經警於現場查獲上訴人所有供犯罪所用之未爆汽油彈一
枚（嗣後為避免發生危險，將瓶內汽油倒棄）、西瓜刀一把，以及汽油彈碎片四包等
情。因而撤銷第一審論上訴人殺人，處死刑，褫奪公權終身之判決，改判論處上訴人
殺人罪刑（無期徒刑），固非無見。
惟查：(一)、刑事訴訟法制於事實審法院係採直接審理主義為原則，採為判決基礎之證
據資料，必須經過調查程序，顯出於審判庭者，始與直接審理主義相符，否則其所踐
行之訴訟程序，即難謂無違背法令。故刑事訴訟法第一百六十五條第一項明定：卷宗
內之筆錄及其他文書可為證據者，應向被告宣讀或告以要旨；同法第一百六十四條亦
定有：證物應示被告，令其辨認，……等語。此項規定依該法第三百六十四條規定，
於第二審之審判，亦在準用之列。原判決採為認定上訴人犯罪之下列證據，即台北縣
警察局三重分局八十四年十一月十四日重警三刑吉字第二一六五○號函及火災調查報
告書、汽油彈碎片四包、陳美瓊之書函、財團法人馬偕紀念醫院八十五年七月十日馬
院醫外字第八五○八五九號函、相驗屍體證明書等文書及證物，並未於審判期日就文
書部分向上訴人宣讀或告以要旨，亦未提示證物命上訴人辨認辯論，無從判定該項證
據資料已經調查程序並經顯現於審判庭。原審逕採之為判決之基礎，非無悖乎直接審
理主義，而有訴訟程序違背法令之情形存在。又依原判決理由四末段之說明，原判決
宣告沒收之打火機一只及塑膠桶一個並未扣案，但審判筆錄卻記載審判長提示打火機
一只、塑膠桶一個（見原審更(二)字卷第五十二頁背面），不相一致，亦有疏誤。(二)、
刑事訴訟法第九十五條規定，訊問被告應先告知下列事項：1.犯罪嫌疑及所犯所有罪
名。罪名經告知後，認為應變更者，應再告知。2.得保持緘默，無須違背自己之意思
而為陳述。3.得選任辯護人。4.得請求調查有利之證據。本件原審於訊問上訴人時，
並未踐行上開程序，有其訊問及審判筆錄可按，難認無瑕，且於判決結果非無影響，
自屬於法有違。(三)、審理事實之法院，本乎發見實質的真實之本旨，對於案內一切與
罪名之成否、論罪科刑有關之證據，均應詳為調查，如有應行調查之證據未依法調查
，率予判決，即難謂無應於審判期日調查之證據未予調查之違法。依原判決事實欄之
記載，上訴人製成汽油彈六枚，而卷查上訴人供稱其共丟二枚汽油彈至如仙群髮廊內
，其中一枚點燃後丟入，另一枚未點燃即擲入云云（見重訴字卷第二○三頁，上重更
(一)字卷第二十八頁背面）。證人黃小通則先稱上訴人先後點燃二枚汽油彈擲入如仙群
髮廊內云云（見偵字第一七九六六號卷第十七頁背面），後又稱上訴人共投擲三枚汽
油彈云云（見上卷第七十七頁）。所述情節不盡相同，究竟上訴人共投擲幾枚汽油彈
﹖其實情如何﹖警方在現場查扣之未爆汽油彈一枚是否係上訴人投擲入內之物，抑未
投擲之物﹖凡此攸關上訴人犯罪情節，自有詳查究明之必要。乃原審未查明釐清，遽
行判決，亦有可議。又未查扣之汽油彈是否仍由上訴人持有中，對此危險物品何以不
予宣告沒收，原判決未置一詞，亦欠妥適。以上為本院得依職權調查之事項，應認仍
有發回更審之原因。
據上論結，應依刑事訴訟法第三百九十七條、第四百零一條，判決如主文。
中      華      民      國    八十七    年      七      月     十六     日
                              最高法院刑事第七庭
                                  審判長法官  董  明  霈
                                        法官  丁  錦  清
                                        法官  賴  忠  星
                                        法官  林  茂  雄
                                        法官  王  居  財
      右正本證明與原本無異
                                              書  記  官
中      華      民      國    八十七    年      七      月     二十     日
